臺灣高等法院民事判決
109年度重上字第20號
上  訴  人  台灣富驛酒店股份有限公司

法定代理人  侯嘉禎  
訴訟代理人  張本皓律師
            羅敏嘉律師
被  上訴人  小紅蕃薯有限公司


兼  法  定
代  理  人  黃耀賢  
被  上訴人  吳偉勝  
共      同
訴訟代理人  林宜樺律師                      
上列當事人間請求損害賠償等事件，上訴人對於中華民國108年1
0月14日臺灣臺北地方法院107年度訴字第4027號第一審判決提起
上訴，本院於110年6月16日言詞辯論終結，判決如下：
    主      文
原判決關於駁回上訴人後開第二至四項之訴部分，及該部分假執
行聲請，暨訴訟費用負擔之裁判，均廢棄。
被上訴人小紅蕃薯有限公司、黃耀賢應連帶給付上訴人新臺幣陸
拾萬元，及自民國一０七年九月三日起至清償日止，按年息百分
之五計算之利息。
被上訴人小紅蕃薯有限公司、吳偉勝應連帶給付上訴人新臺幣陸
拾萬元，及自民國一０七年九月三日起至清償日止，按年息百分
之五計算之利息。
前開第二至三項任一人為給付時，其他人於其給付範圍內，免給
付義務。 
其餘上訴駁回。
第一、二審訴訟費用，由被上訴人小紅蕃薯有限公司、黃耀賢、
吳偉勝連帶負擔百分之六，餘由上訴人負擔。
    事實及理由
按訴之變更或追加，非經他造同意，不得為之；但擴張或減縮
  應受判決事項之聲明者，不在此限，民事訴訟法第446條、第2
  55條第1項第3款定有明文。上訴人原請求被上訴人小紅蕃薯有
  限公司（下稱小紅蕃薯公司）、黃耀賢、吳偉勝（下均逕稱其
  名）應連帶給付新臺幣（下同）1,000萬元本息。經原審為上
  訴人敗訴之判決，上訴人不服，提起上訴，於本院審理中，上
  訴人減縮聲明為：小紅蕃薯公司、黃耀賢、吳偉勝應連帶給付
  973萬1,330元（見本院卷㈢第37頁），核屬減縮應受判決事項
  之聲明，依上開規定，應予准許。　 
上訴人主張：伊自民國100年起向訴外人中華航空股份有限公司
  （下稱華航）承租門牌號碼臺北市○○區○○○路0段000號1樓（下
  稱系爭1樓）、地下1樓、10至14樓經營臺北富驛時尚酒店（下
  稱系爭酒店），並在系爭1樓設置系爭酒店接待櫃臺，小紅蕃
  薯公司則在接待櫃臺右側經營小紅廚房餐廳（下稱系爭餐廳）
  ，並自106年11月起停業迄今。詎訴外人侯尊中為爭奪富驛酒
  店集團經營權，竟共同故意與小紅蕃薯公司法定代理人黃耀賢
  、店長吳偉勝，自107年4月23日起至同年9月25日止，以在系
  爭餐廳24小時不間斷播放佛經、貼白布條等布置成靈堂外觀之
  背於善良風俗方法，致伊自107年4月23日至7月25日止受有無
  法正常營業之損害，爰依民法第184條第1項前段、後段、第18
  5條、第188條第1項、第28條、公司法第23條第2項規定，請求
  小紅蕃薯公司、黃耀賢、吳偉勝連帶賠償伊上開所受之損害；
  縱認其等不負連帶責任，其等亦應依不真正連帶負責。並上訴
  聲明：㈠原判決廢棄。㈡上開廢棄部分，小紅蕃薯公司、黃耀賢
  、吳偉勝應連帶給付上訴人973萬1,330元，及自起訴狀繕本送
  達最後一被上訴人之翌日起至清償日止，按年息5%計算之利息
  。㈢願供擔保，請准予宣告假執行（上訴人於原審請求逾上開
  部分，經原審判決敗訴，未據上訴人聲明不服，非本院審理範
  圍，不贅）。
小紅蕃薯公司、黃耀賢、吳偉勝則以：小紅蕃薯公司與上訴人
  間因經營權發生糾紛，遂在系爭餐廳內播放佛經、貼白布條，
  提出自己訴求，屬合法權利正當行使，並未背於善良風俗，亦
  未侵害上訴人權益。又上訴人住房率及營收下降之原因與其營
  業品質、經營不善有關，與伊上開行為無涉，且上訴人未證明
  侯尊中、黃耀賢指揮吳偉勝為上開作為，上訴人請求連帶賠償
  為無理由，請求之金額亦屬過高等語，資為抗辯。答辯聲明：
  上訴駁回。
上訴人主張伊自100年間起向華航承租系爭1樓、地下1樓、10至
  14樓經營系爭酒店，並於系爭1樓設置接待櫃臺；小紅蕃薯公
  司則在系爭1樓經營系爭餐廳等事實，為小紅蕃薯公司、黃耀
  賢、吳偉勝所不爭執，自堪信為真實。
上訴人主張小紅蕃薯公司、黃耀賢、吳偉勝與侯尊中在系爭餐
  廳內播放佛經，及在餐廳門口懸掛白布條之行為，係故意以背
  於善良風俗之方法加損害於伊，請求小紅蕃薯公司、黃耀賢、
  吳偉勝負連帶損害賠償責任，然為小紅蕃薯公司、黃耀賢、吳
  偉勝所否認，並以前開情詞置辯。經查：
　㈠按因故意或過失，不法侵害他人之權利者，負損害賠償責任
    。故意以背於善良風俗之方法，加損害於他人者亦同，民法
    第184第1項定有明文。本條項後段規定之「善良風俗」，係
    指法律以外之一般社會道德觀念而言，係不確定及高度抽象
    的法律概念，其具體化評價之過程，需綜合考量應受保護的
    各種法益、加害人的行為方式、動機、目的與手段的關係，
    以及受害者被侵害之基本權利等因素。
　㈡經查，上訴人主張吳偉勝自107年4月23日起至同年9月25日止
    ，在系爭餐廳內播放佛經，及在餐廳門口懸掛白布條一事，
    為小紅蕃薯公司、黃耀賢、吳偉勝於原審所不爭執（見原審
    卷㈠第340、347頁），堪予信實。小紅蕃薯公司、黃耀賢、
    吳偉勝雖於本院撤銷前開自認(見本院卷㈡第239頁），並辯
    稱：上訴人已於107年4月起，以窗簾、廣告看板及書櫃等物
    遮掩白布條，且自行播放之音樂聲量大於佛經聲，因而不會
    影響上訴人營業云云（見本院卷㈢第211至221頁），並提出
    臺灣臺北地方檢察署107年度調偵字第1147號、107年度偵字
    第2776號起訴書、原法院107年度易字第1210號刑事判決、
    照片、鴻興鎖印行回函、原法院107年度自字第57號刑事判
    決、臺灣臺北地方檢察署107年度調偵字第1147號、107年度
    偵字第2776號起訴書（見原審卷㈠第211至214頁、卷㈡第35至
    43頁，本院卷㈠第545、588、卷㈡265至273頁）。然查，小紅
    蕃薯公司、黃耀賢、吳偉勝前開撤銷自認除未經上訴人同意
    外（見本院卷㈡第344頁），參酌上訴人提出之錄影光碟截圖
    、107年5月15日新聞採訪畫面截圖、民間公證人107年7月10
    日、12日、14日、16日、18日、25日公證書、訂房網站留言
    （見原審卷㈠第45至100、119至129頁），可知吳偉勝於上開
    時間確有在系爭餐廳播放佛經，並在餐廳門口懸掛白布條。
    復佐以本院107年度抗字第1683號裁定以：小紅蕃薯公司、
    黃耀賢在107年8月20日收受禁止小紅蕃薯公司、黃耀賢自行
    或第三人直接或間接方式，對上訴人經營系爭酒店之營業權
    利，為任何干擾行為之執行命令後，直至同年9月18日下午2
    時50分前，未為自動履行上開執行命令，而認執行法院依強
    制執行法第129條第1項及第140條規定，裁處小紅蕃薯公司
    、黃耀賢各5萬元怠金，及原法院駁回其等異議均無違誤等
    情，亦有上開裁定附卷可參（見本院卷㈢第249至至254頁）
    。再者，前開起訴書、判決書係認定侯嘉禎切斷電力、以木
    板封閉系爭餐廳出入大門之時間為106年11月間，與上訴人
    主張小紅蕃薯公司、黃耀賢、吳偉勝懸掛白布條及播放佛經
    之時間相隔半年之久，自難執此據為有利小紅蕃薯公司、黃
    耀賢、吳偉勝之證據。況上訴人是否切斷電源及以書櫃遮檔
    白布條，僅係上訴人是否採取避免損害擴大之手段，與小紅
    蕃薯公司、黃耀賢、吳偉勝有無從事上開行為無涉，亦難以
    為由即遽認小紅蕃薯公司、黃耀賢、吳偉勝前開自認與事實
    不符。此外，小紅蕃薯公司、黃耀賢、吳偉勝復未再舉證證
    明其等於原審自認與事實不符，自不得依民事訴訟法第279
    條第3項規定撤銷自認。
　㈢又系爭酒店之顧客將系爭餐廳播放佛經及懸掛白布條，與民
    間喪禮習俗、儀式連結，令其等無法在飯店住宿時感受安全
    舒適，此觀前開網站留言稱：「超可怕的住宿經驗，大廳1
    樓被搞得像靈堂一樣」、「住宿時入門口大廳，播放不知是
    佛經還是送往生者佛經，感覺整個很不好也可怕……一個4星
    級飯店搞得如此詭異，就算服務再好也就這麼一次……」、「
    …晚上回來門口一個服務員都沒有，佛經又超大聲，給人很
    詭異的感覺，在這方面還沒改善之前，我絕對不……入住，太
    可怕了……」、「第二次入住時感到驚聳，晚上到大廳時聽到
    佛經唸誦，大廳沒人，撥了通電話才有人下樓帶入住，原來
    大廳移到了15F，不過在樓下等待期間，一整個就像置身在
    超渡場所……」、「……晚上回到飯店聽到佛樂會令人很不舒服
    」、「第一次進大廳聽到佛經，看到白布條，觀感很糟，整
    個人都被超渡了」等語（見原審卷㈠第119至123、129頁），
    並因而導致顧客不願消費，甚至取消訂房，此亦有前開網站
    留言及宏祥旅行社股份有限公司109宏觀字第0925號函、天
    天旅行社股份有限公司天旅字第20200929號函附卷可稽（見
    本院卷㈠第433至441頁）。小紅蕃薯公司、黃耀賢、吳偉勝
    辯稱：白布條上僅記載「欠債還錢」、「富驛惡意斷電」等
    文字，與一般靈堂尚擺設亡者照片、金童玉女、蠟燭及祭祀
    貢品之情形有間云云，自非可採。小紅蕃薯公司、黃耀賢、
    吳偉勝明知上情，仍故意以播放佛經及懸掛白布條之背於善
    良風俗方法，使顧客將系爭1樓連結成舉行喪禮時之靈堂而
    不願在系爭酒店消費，加損害於上訴人，使上訴人受有預期
    利益之損失，上訴人請求小紅蕃薯公司、黃耀賢、吳偉勝賠
    償所失利益，自屬有據。　
  ㈣小紅蕃薯公司、黃耀賢、吳偉勝另辯稱其等播放佛經及懸掛
    白布條，均在系爭餐廳內所為，系爭酒店之顧客經過系爭1
    樓時無從聽聞。又因小紅蕃薯公司與上訴人有因經營權發生
    糾紛，白布條上記載「欠債還錢」等文字，未涉及任何不實
    事項，亦非謾罵攻擊，且其等曾詢問過律師後，確認並未違
    法才為上開行為，難認有何不法侵害上訴人權利云云。但查
    ，系爭餐廳所播放之佛經聲音，可以在系爭1樓清楚聽聞，
    有前開網站留言及公證書可佐。而上揭白布條固記載「欠債
    還錢」、「富驛惡意斷電」等文字，然小紅蕃薯公司與上訴
    人間之糾紛本應循正當法律救濟途徑以維權益，惟小紅蕃薯
    公司竟未為此舉，反而在系爭餐廳懸掛白布條及播放佛經，
    藉此降低顧客住房、消費意願，顯然超過適當評論之範圍，
    至為灼然。小紅蕃薯公司、黃耀賢、吳偉勝雖提出吳偉勝與
    謝憲杰律師Wechat對話截圖，抗辯曾詢問律師後確認未違法
    才為上開行為云云；但查，觀諸上開Wechat對話截圖（見本
    院卷㈠第589頁），吳偉勝詢問之日期為107年8月10日，詢問
    內容為「小紅玻璃窗貼大字報，內容可以嗎（富驛欠債還錢
    ，法人侯嘉禎大股東黃偉耀請處理）」，明顯晚於本件行為
    始日，且吳偉勝僅告知係在玻璃窗上貼大字報，並未告知實
    係懸掛白布條及播放佛經，是縱律師告知其等張貼大字報行
    為未違法，亦難遽為其等有利之認定。小紅蕃薯公司、黃耀
    賢、吳偉勝前開所辯，亦非可採。其等聲請傳喚謝憲杰及吳
    偉勝到庭，核無必要，附此敘明。
　㈤又查，證人林宜穗於本院證稱：我任職小紅蕃薯公司的時間
    是108年4月1日起至同年8月31日，面試時是應徵喫尚飲公司
    的法務，侯尊中面試我並決定錄取我後，我發現其實要處理
    小紅蕃薯公司、喫尚飲公司、中聯資本投資有限公司（下稱
    中聯資本公司）的法務，當時因為小紅蕃薯公司的案件最急
    ，因此勞健保是掛小紅蕃薯公司。原審審理時，為了要提出
    書狀，我有詢問相關人員，當事人有告訴我實際上侯尊中指
    示吳偉勝去做，但討論結果書狀不能說出侯尊中指示，吳偉
    勝說他扛起來。我請助理劉瑋曜先寫，再由我潤稿，並陳報
    法院等語歷歷（見本院卷㈠第244至248頁）。參以，原審審
    理時，證人林宜穗雖未曾以小紅蕃薯公司、黃耀賢、吳偉勝
    訴訟代理人身分出庭或出具書狀，惟小紅蕃薯公司、黃耀賢
    、吳偉勝之民事解除委任狀上，卻將林宜穗、劉瑋曜同列為
    其等訴訟理人（見原審卷㈠第401頁），可見證人林宜穗上開
    證詞，應非虛妄。又觀諸小紅蕃薯公司、黃耀賢、吳偉勝提
    出林宜穗之報到單（見本院卷㈠第377頁），其報到之公司名
    稱為中聯資本公司、職稱為法務主管、直屬主管為侯尊中，
    而證人林宜穗提出之勞、健保投保資料表，其投保公司則為
    小紅蕃薯公司（見本院卷㈠第255至257頁）；再者，小紅蕃
    薯公司及中聯資本公司均有給付林宜穗薪資，亦有林宜穗國
    泰世華銀行存摺可佐（見本院卷㈠第265至269頁），足徵證
    人林宜穗證稱侯尊中對小紅蕃薯公司事務有決定權，吳偉勝
    懸掛白布條及播放佛經係侯尊中指示等語，應屬可採。
　㈥次按數人共同不法侵害他人之權利者，連帶負損害賠償責任
    。不能知其中孰為加害人者亦同，民法第185條第1項定有明
    文。又若數行為人間，或具有共同之意思聯絡，或相互間有
    所認識，而在客觀上為行為之分工，各自發揮其在角色分配
    上應有之功能，在社會觀念上形成一體的共同加害行為，互
    相利用他人之行為，以達其目的者，則縱然僅一部分行為人
    從事不法行為，但數人既有主觀上意思聯絡即具備主觀共同
    關聯性，將他人之行為視為自己之行為，並相互利用與補充
    ，以侵害他人權利，則參與之各個行為人就全體加害行為所
    致之損害，仍應負共同侵權行為責任，對於全部所發生之結
    果，連帶負損害賠償責任，以填補被害人所受損害。查侯尊
    中指示吳偉勝在系爭餐廳懸掛白布條及播放佛經，已如前述
    ，自堪認侯尊中、吳偉勝均係以背於善良風俗之方法加損害
    於上訴人之共同侵權行為人。
　㈦又按受僱人因執行職務，不法侵害他人之權利者，由僱用人
    與行為人連帶負損害賠償責任。但選任受僱人及監督其職務
    之執行，已盡相當之注意或縱加以相當之注意而仍不免發生
    損害者，僱用人不負賠償責任，民法第188條第1項定有明文
    。查吳偉勝為小紅蕃薯公司之員工，其故意以背於善良風俗
    之方法加損害於上訴人，小紅蕃薯公司自應與吳偉勝負連帶
    賠償責任。再按公司負責人對於公司業務之執行，如有違反
    法令致他人受有損害時，對他人應與公司負連帶賠償之責，
    公司法第23條第2項定有明文。查黃耀賢為小紅蕃薯公司之
    法定代理人，其明知懸掛白布條及播放佛經行為係背於善良
    風俗，卻令小紅蕃薯公司員工吳偉勝為上開行為，致上訴人
    受有損害，是上訴人依公司法第23條第2項規定，請求黃耀
    賢應與小紅蕃薯公司連帶賠償其損害，亦為有理，應予准許
    。另按不真正連帶債務之發生，係因相關之法律關係偶然競
    合所致，多數債務人之各債務具有客觀之同一目的，而債務
    人各負有全部之責任，債務人中之一人或數人向債權人為給
    付者，他債務人亦同免其責任（最高法院97年度台上字第45
    3號判決意旨參照）。吳偉勝與小紅蕃薯公司，及小紅蕃薯
    公司與黃耀賢，本於各別之原因對上訴人負連帶賠償責任，
    惟所負為同一給付目的之債務，依據前開說明，為不真正連
    帶債務關係，因債務人中一人為給付，他債務人對於債權人
    之債務亦告消滅，附此敘明。　　
  ㈧末按當事人已證明受有損害而不能證明其數額或證明顯有重
    大困難者，法院應審酌一切情況，依所得心證定其數額，民
    事訴訟法第222條第2項固定有明文。惟揆其立法旨趣係以在
    損害已經被證明，而損害額有不能證明或證明顯有重大困難
    之情形，為避免被害人因訴訟上舉證困難而使其實體法上損
    害賠償權利難以實現所設之規範，用以兼顧當事人實體權利
    與程序利益之保護。該條項之規定，性質上乃證明度之降低
    ，而非純屬法官之裁量權，負舉證責任之當事人仍應在客觀
    上可能之範圍內提出證據，俾法院得本於當事人所主張一定
    根據之事實，綜合全辯論意旨，依照經驗法則及相當性原則
    就損害額為酌定。因此，主張損害賠償之當事人，對於他造
    就事實有所爭執時，仍負有一定之舉證責任（最高法院101
    年度台上字第158號判決意旨參照）。又當事人已證明受有
    損害而不能證明損害之數額時，法院應斟酌損害之原因及其
    他一切情事，作自由心證定其數額，不得以其數額未能證明
    ，即駁回其請求（同院21年上字第972號判決先例意旨參照
    ）。依現代經濟社會資訊發達，網路交易行為蓬勃發展，極
    度仰賴網路所散播資訊供消費決策參考，系爭酒店顧客在網
    站留下上開留言，對原欲住宿、消費之顧客自有影響，故上
    訴人主張小紅蕃薯公司、黃耀賢、吳偉勝前揭行為減損上訴
    人原預期之商業利益等語，應非虛妄。又上訴人雖以營業收
    入資訊、公告資訊（見本院卷㈠第209至238頁）計算其至少
    受有營業損害937萬1,330元云云。惟系爭酒店之營業額下降
    ，與上訴人服務品質良莠，及限制大陸人士來臺等大環境等
    眾多因素息息相關，要非單一小紅蕃薯公司、黃耀賢、吳偉
    勝前揭行為所能造成，故上訴人以此主張小紅蕃薯公司、黃
    耀賢、吳偉勝前揭行為應賠償其937萬1,330元，難認為可採
    。然因小紅蕃薯公司、黃耀賢、吳偉勝前揭行為確實造成上
    訴人訂房取消而致營業減損，且上訴人對於小紅蕃薯公司、
    黃耀賢、吳偉勝前揭行為究竟影響多少顧客，致其無法獲得
    預期之營業利益，顯然無從獲得實際證明，自亦無從扣除其
    營業成本後加以計算。依上開說明，本院即得依民事訴訟法
    第222條第2項規定意旨，審酌小紅蕃薯公司、黃耀賢、吳偉
    勝前揭行為之時間，依經驗法則及相當性原則，酌定上訴人
    因所小紅蕃薯公司、黃耀賢、吳偉勝前揭行為造成營業損害
    為60萬元，逾此金額即無理由，應駁回之。
　㈨本院既認上訴人依民法第184條第1項後段請求之侵權責任成
    立，則其依同條項前段請求部分即無庸論究，附此說明。　
綜上所述，上訴人依民法第184條第1項後段、第185條、第188
  條第1項、第28條、公司法第23條第2項規定，請求㈠小紅蕃薯
  公司與黃耀賢連帶給付上訴人60萬元，及自107年9月4日起至
  清償日止，按年息5%計算之利息；㈡小紅蕃薯公司與吳偉勝、
  連帶給付上訴人60萬元，及自107年9月4日起至清償日止，按
  年息5%計算之利息；㈢前開2項之任一人為一部或全部給付，他
  人於給付範圍內免給付之義務，為有理由，逾此部分之請求則
  屬無據，應予駁回。從而，原審就上開應准許部分，為上訴人
  敗訴之判決，尚有未洽，上訴論旨指摘原判決此部分不當，求
  予廢棄改判，為有理由，爰由本院廢棄改判如主文第2至4項所
  示。至於上訴人之請求不應准許部分，原審為上訴人敗訴之判
  決，並駁回其假執行之聲請，經核並無不合，上訴意旨指摘原
  判決此部分不當，求予廢棄改判，為無理由，應駁回此部分之
  上訴。
本件事證已臻明確，被上訴人另聲請傳喚證人廖豔群欲證明證
  人林宜穗對小紅蕃薯公司事務多不熟稔，且因仰慕董德泰律師
  ，證詞多不可採（見本院卷㈡第537頁），及證人高于婷欲證明
  上訴人尚積欠小紅蕃薯公司債務（見本院卷㈡第537、539頁）
  ，及函詢臺北市政府觀光傳播局（見本院卷㈡第535頁），均核
  無必要。又兩造其餘之攻擊或防禦方法及所用之證據，經本院
  斟酌後，認為均不足以影響本判決之結果，爰不逐一論列，附
  此敘明。
據上論結，本件上訴為一部有理由，一部無理由，判決如主文
  。
中　　華　　民　　國　　110 　年　　7 　　月　　7 　　日
                  民事第五庭   
                        審判長法  官   賴劍毅
                              法  官   楊雅清
                              法  官   陳君鳳
正本係照原本作成。
被上訴人不得上訴。
上訴人如不服本判決，應於收受送達後20日內向本院提出上訴書
狀，其未表明上訴理由者，應於提出上訴後20日內向本院補提理
由書狀（均須按他造當事人之人數附繕本）上訴時應提出委任律
師或具有律師資格之人之委任狀；委任有律師資格者，另應附具
律師資格證書及釋明委任人與受任人有民事訴訟法第466條之1第
1項但書或第2項所定關係之釋明文書影本。如委任律師提起上訴
者，應一併繳納上訴審裁判費。
中　　華　　民　　國　　110 　年　　7 　　月　　7 　　日
　　　　　　　　　　　　　
　　　　　　　　　　　　　　  書記官   郭姝妤